行　政　法　院　判　決　　　　　　　　　　　　　八十八年度判字第三九一四號
　　原　　　告　甲○○○○
　　訴訟代理人　乙○○
　　被　　　告　經濟部智慧財產局（原經濟部中央標準局）
右當事人間因發明專利申請事件，原告不服行政院中華民國八十七年九月二十一日台
八七訴字第四六一七五號再訴願決定，提起行政訴訟。本院判決如左︰
　　主  文
原告之訴駁回。
　　事  實
緣原告於民國八十五年二月二日以其「具有兩分界區之塑膠瓶及其製造方法」，旋變
更發明名稱為「具有兩分離區之塑膠瓶及其製造方法」，係將塑膠胚材壓入吹氣和抽
氣成形裝置內，形成塑膠瓶，具有瓶體、瓶體上的頸部和頸部上之頭部；在頭部和頸
部之間形成第一分離區，頸部和瓶體間形成第二分離區等情，向被告申請發明專利。
案經編為第00000000號審查，不予專利。原告修正專利說明書，申經再審查
結果，仍不予專利，發給八十六年十月十五日台專（肆）○二○四四字第一四○○
三五號專利再審查審定書。原告不服，提起訴願、再訴願，均遭駁回，遂提起本訴。
茲摘兩造訴辯意旨於次：
原告起訴意旨略謂︰一、訴願及再訴願機關均未能充分明瞭本案之案情始末，遂予駁
回訴願及再訴願，其認事用法，有欠允當，殊難甘服，謹陳述不服理由如次：(一)按專
利法第十九條規定「稱發明者，謂利用自然法則之技術思想之高度創作。」又，「發
明係運用申請前既有之技術或知識，而為熟習該項技術者所能輕易完成時，雖無同條
第一項所列情事，仍不得申請取得發明專利。」又為同法第二十條第二項所規定。若
進一步將被告所頒發之「專利審查基準」一併列入考量，不難歸納出下列結論：1.發
明本身為利用自然法則之技術思想而獲得的創作，而其高度則需由一般熟習該項技術
者基於當時之技術水平來判斷。2.除了開創性發明之外，所有的發明皆運用習知技術
（即申請前之既有技術）所完成的。3.進步性之審查，應確實依據引證資料所載之技
術或知識，針對發明之技術內容，綜合發明之目的、功效，研判其是否克服選擇或結
合之困難度，而獲得突出的技術特徵或顯然的進度，加以判斷。4.每一個請求項皆可
為一個實施例（或云實施態樣）。獨立項之發明具有進步性者，其附屬項當然具有
進步性。且不得因獨立項之發明不具有進步性，而對其附屬項逕予核駁，因其附屬項
仍須依進步性之審查基準，作進一步客觀的研判。故，若一發明具有新穎性與進步性
，且技術上具有重大突破者，則亦可符合發明專利要件。二、訴願決定沿襲原核駁本
案之理由，不難發現此審定理由存在著若干似是而非之論點：1.被告已認知到本案與
引例之間已存在著若干差異，但卻又否定前者之技術特徵，實令人費解。又，引例係
關於一種漿糊容器，而本案則關於一種適用於藥液之塑膠瓶，兩者之用途並不相同，
很顯然原再訴願決定機關仍如被告並未做出適當之舉證。2.若被告認為請求項１之範
圍過廣，可依專利法第四十四條來函通知原告對獨立項做適當修正，而竟逕予核駁，
實有草率之嫌。3.本案實際上包含了兩個發明：具有兩分離區之塑膠瓶與製造此塑膠
瓶之方法。然而，引例對於「製造方法」卻完全沒有揭示。再者，若「塑膠瓶」的確
不具任何可專利性，被告可來函通知原告刪除「塑膠瓶」請求項或針對「製造方法」
提出分割申請案。很顯然，被告對本案可專利性並無詳酌，有違審查正確精神。三、
依現代以法治國之精神，行政機關為行政行為時，其行政行為之內容必須明確，以符
合行政法之明確性原則，尤其在為駁回人民請求之行政處分時，更須如此，以便處分
之當事人，得知行政機關之具體核駁依據，如有不服並得據以提起行政救濟，方可謂
符合「有權利必有救濟」之要求。然而，原訴願決定機關與再訴願決定機關並未審究
本事件之實際過程，致其認事用法均有所違誤，損及原告權益，難令甘服。四、綜上
所述，「依行政救濟之本質乃在於糾正行政行為之違法或不當，其前提要件當須有違
法或不當之行政行為存在。」被告在錯誤認知本案實質技術內容情形下依專利法第十
九及第二十條第二項所為拒准專利之審定難謂正當適法，實有再予審究之必要，而訴
願與再訴願決定機關均未能予以糾正，亦難謂允當。為此謹請鈞院鑒核判決撤銷一再
訴願決定及原處分等語。
被告答辯意旨略謂︰一、本案「具有兩分離區之塑膠瓶及其製造方法」係包括一瓶體
，該瓶體上之頸部、頸部上之頭部、插入該頸部之管塞、及頭部與頸部間之第一分離
區、與頸部和瓶體間之第二分離區，且該第一與第二分離區可斷裂。二、行政訴訟起
訴狀中指稱，再訴願、訴願決定機關，一再沿襲被告機關核駁本案之理由略為：「日
本公開實用新案公報00－000000號揭示之容器上即具二開口．．．」，又指
稱引例對於「製造方法」完全沒有揭示云云，惟行政院決定書、經濟部訴願決定書、
本局再審查審定書中均以日本昭五六－四五五七號「配量裝置」專利案為引證案，故
行政訴訟起訴狀中所指與事實明顯不符；又於再審查審定書中已指出，本案之製造方
法乃為一般塑膠加工所慣用之吹製成型技術，並無特殊創作之處。故本案塑膠瓶構造
及其製造上，為運用即有技術而為熟習該項技術者得易於思及並完成之，非為技術思
想之高度創作，不屬發明專利保護的範疇，不符合發明專利要件。被告所為本案應不
予專利之審定並無違法，本案原告之訴無理由，敬請駁回原告之訴。
    理  由
按稱發明者，謂利用自然法則之技術思想之高度創作，為專利法第十九條所規定。又
同法第二十條第二項復規定，發明係運用申請前既有之技術或知識，而為熟習該項技
術者所能輕易完成時，雖無同條第一項所列情事，仍不得申請取得發明專利。本件經
被告再審查結果，以本案瓶體、頸部、頭部間界定二分離區，頸部內置管塞，而使瓶
內容裝液可經由同一端達到二種不同的排液方式，與日本昭五六－四五五七號「配量
裝置」專利案（以下稱引證案）容器、閥部、配量腔室、控制出液形態，及配量腔室
亦為可分離之設置，二者具有相同之結構設計。又本案將塑膠胚材壓入吹氣和抽氣裝
置以形成具分離區之塑膠瓶者，為一般塑膠加工慣用之吹製成形技術，無創作性。本
案係運用既有技術而為熟習該項技術者易於思及並完成，非為技術思想之高度創作，
依上開法條規定應不予專利。以本案第一分離區與第二分離區並未揭示於引證案，引
證案之唇部不是第一分離區，引證案容器與室之間並未設有可供折斷之第二分離區，
本案之管塞與引證案之閥體不同云云，訴經經濟部、行政院一再訴願決定除持與原處
分相同之論見外，並以本案係藉由瓶體、頸部、頭部之間構成兩分離區，達到在瓶體
同一端使內裝液體有二種不同取出方式，頸部內之管塞係為封閉瓶體之用；引證案係
以容器體、室、第一閥構件、縫及設在室另一端可彈性緘合的唇部構成，以達到控
制出液形態。本案與引證案同樣係經由瓶體容器之一端達到二種內裝液體取出之方式
或形態，引證案圖式二顯示配量腔室亦可構成可分離形態，與本案分離區設置係相同
結構之設計，本案之管塞與引證案之閥構件設計同為控制液體排出作用，二者為相同
目的之結構，本案自不得申請取得發明專利。至原告於訴願、再訴願時所提之申請專
利範圍修正本，既未經原處分機關審查，自非訴願、再訴願決定機關所應審究，遂認
原告所訴為無理由，駁回其訴願及再訴願，揆諸首揭規定，並無違誤。茲原告起訴仍
認本案與引證案不同，具有新穎性與進步性，以符合發明專利要件，被告拒准為專利
之審定，難謂正當，一再訴願決定未予維正，亦非允當云云。惟查本件於訴願、再訴
願階段，經檢附原申請卷等全部卷證資料，函請財團法人工業技術研究院機械工業研
究所審查鑑定結果，亦認本案與引證案係相同結構之設計，本案所述塑膠吹氣或抽氣
以形成分離區之成型製作方法，此為一般塑膠成型業者所慣用之吹製成型技術，非本
案所首創，本案難謂為利用自然法則之技術思想之高度創作等情，有該所3.6.（八
七）工研機審字第○二二二號及7.10.（八七）工研機審字第○六八七號函檢送之審
查意見書附經濟部卷可稽。此項經專業機構所為之審查鑑定，具有專業性、客觀性及
公正性，自足可信。原告仍認本案符合發明專利要件，顯係一己主觀之見，既未能舉
具體數據以實，自不足取。其起訴意旨難謂有理，應予駁回。
據上論結，本件原告之訴為無理由，爰依行政訴訟法第二十六條後段，判決如主文。
中    華    民    國     八十八      年     十一     月      十九       日
                    行 政 法 院 第 五 庭
                                審 判 長 評  事      廖  政  雄
                                         評  事      趙  永  康
                                         評  事      沈  水  元
                                         評  事      林  清  祥
                                         評  事      姜  仁  脩
右  正  本  證  明  與  原  本  無  異
                                         法院書記官  郭  育  玎
中    華    民    國     八十八      年     十一     月     二十二      日
